【裁判字號】    89,訴,1068
【裁判日期】    890731
【裁判案由】    偽造文書
【裁判全文】
臺灣板橋地方法院刑事判決                      八十九年度訴字第一○六八號
    公  訴  人  臺灣板橋地方法院檢察署檢察官
    被      告  丙○○
                乙○○
右列被告因偽造文書案件，經檢察官提起公訴（八十八年度偵字第二一四○一號），
本院判決如左：
    主  文
丙○○、乙○○共同明知為不實之事項，使公務員登載於職務上所載之公文書，足生
損害於公眾及他人，丙○○累犯，處有期徒刑陸月，如易科罰金以佰元折算壹日，
乙○○處有期徒刑肆月，如易科罰金以佰元折算壹日。
    事  實
一、丙○○曾於民國八十六年三月二十八日因傷害及妨害自由案件，經臺灣高等法院
    臺南高分院駁回上訴維持原定其應執行刑為有期徒刑八月確定，八十六年六月十
    二日易科罰金執行完畢。其與乙○○係兄妹關係，緣丙○○之受僱人羅青孝於八
    十六年十二月六日中午一時三十分許，駕駛ＵＶ－六四六號牌營業大貨車，載運
    砂石由彰化縣溪州鎮向西方向行駛，擬前往六輕工業區，行經彰化縣大城鄉○○
    村○○○○○道時，不慎撞及同時地適由西向東方向行駛，駕駛ＧＲ－六七六號
    牌營業大貨車之甲○○而肇事，並致甲○○受有臉部兩處擦傷、頸部三處裂傷、
    左手前臂三處裂傷、一處擦傷、右手背二處裂傷、左股骨頭骨折脫臼、左小腿腓
    脛骨骨折等傷害及左後足部截肢（膝下十二公分處）之重大不治傷害，嗣甲○○
    向臺灣彰化地方法院民事庭請求丙○○、羅青孝及施美如等人賠償其損害，經該
    院於八十八年八月二日以八十八年度重訴字第四七號判決丙○○等三人應連帶賠
    償甲○○新台幣（下同）四百八十八萬二千七百七百二十二元確定；詎丙○○於
    前開民事案件審理期間，為冀求避免其所有坐落臺北縣新莊市○○段九五號土地
    （應有部分一萬分之六十）及其上建物門牌號碼為同市○○路四七巷四弄二之二
    號房屋遭債權人甲○○查封拍賣（該時甲○○尚未取得執行名義），而商得乙○○之同意，其等二人即共同基於虛偽設定抵押權使公務員登載不實之犯意聯絡，
    明知其等間並無本金二百五十萬元之債權存在，仍於八十八年五月二十日，委託
    不知情之成年代書江載鄉，持丙○○之印鑑證明、乙○○之國民身分證影本，與
    土地、建物所有權狀及載有權利人為乙○○、義務人兼債務人為丙○○、債權額
    為二百五十萬元等內容虛偽之抵押權設定契約書一份，提出於臺北縣新莊市地政
    事務所，使不知情之該地政事務所之承辦公務員，將前開不實事項登載於其職務
    上所掌管之建物登記簿及土地登記簿之公文書內，而於同年五月二十四日完成登
    記，均足生損害於地政機關對於該等建物、土地登記管理之正確性及債權人甲○○行使債權聲請強制執行受償之權利。
二、案經甲○○訴請臺灣板橋地方法院檢察署檢察官偵查起訴。
    理  由
一、訊據被告丙○○、乙○○均矢口否認有何使公務員登載不實之犯行，被告丙○○
    辯稱：其等確有債權債務關係存在，其係自八十六年間起至八十八年間止，共向
    被告乙○○借款一百七十餘萬元，借款之用途係提供弟妹使用，而因乙○○係自
    伊夫家處取得款項出借，伊夫家為獲得保障，乃要求其提供房地設定抵押云云；
    被告乙○○則另辯稱：係伊夫家表示伊出借款項予娘家，卻無任何保障，伊始向
    被告丙○○要求設定抵押，而本來出借款項時並未計算利息，但於設定抵押時則
    打算多少給一點，始設定二百五十萬元之抵押權云云。經查：
  (一)被告丙○○之受僱人羅青孝於八十六年十二月六日中午一時三十分許，因駕車不
    慎撞及被害人甲○○而肇事，並致甲○○受有臉部兩處擦傷、頸部三處裂傷、左
    手前臂三處裂傷、一處擦傷、右手背二處裂傷、左股骨頭骨折脫臼、左小腿腓脛
    骨骨折等傷害及左後足部截肢（膝下十二公分處）之重大不治傷害，甲○○乃向
    臺灣彰化地方法院民事庭請求被告丙○○及羅青孝、施美如等人賠償其損害，被
    告丙○○等三人於八十七年四月七日收受起訴狀繕本，嗣於八十八年八月二日經
    該院以八十八年度重訴字第四七號判決丙○○等三人應連帶賠償被害人甲○○四
    百八十八萬二千七百七百二十二元確定等情，業據被告丙○○於偵審中供承不諱
    ，並經被害人甲○○於偵審中均到庭指述甚詳，復有臺灣彰化地方法院八十七年
    度交易字第八一號刑事判決及八十八年度重訴字第四七號民事判決一份在卷足憑
    。而被告丙○○於前開民事案件審理期間，即於八十八年五月二十日，與被告乙○○共同委託代書江載鄉，持被告丙○○之印鑑證明、被告乙○○之國民身分證
    影本，與土地、建物所有權狀及載有權利人為被告乙○○、義務人兼債務人為被
    告丙○○、債權額為二百五十萬元等內容之抵押權設定契約書一份，提出於臺北
    縣新莊市地政事務所，該地政事務所之承辦公務員，即將該等事項登載於其職務
    上所掌管之建物登記簿及土地登記簿之公文書內，而於同年五月二十四日完成登
    記等節，為被告二人於偵審中均陳明上情無訛，復有臺北縣新莊市地政事務所八
    十八年十月六日八八北縣莊地一字第一四一六七號函暨檢附抵押權設定登記申請
    書及其附件一份附於偵查卷可按。又被告丙○○所有之前述房地，經被害人甲○○於八十八年九月九日具狀向本院民事執行處聲請執行後，經本院民事執行處囑
    請鑑定公司核價之結果，其價值為二百九十八萬三千七百二十元，而經本院民事
    執行處就前述房地進行第二次公開拍賣，並無人應買，且經減價一次拍賣之結果
    ，僅餘價值二百五十二萬元，尚不足清償本件被告二人所設定之抵押權二百五十
    萬元及土地增值稅約十二萬五千元，顯無拍賣實益，此據調取本院民事執行處八
    十八年度執字第一九五七○號卷查明無訛。則被告丙○○與乙○○所述其等債權
    債務關係始於八十六年間，惟於臺灣彰化地方法院八十八年度重訴字第四七號民
    事事件審理期間，被告丙○○已明知需與其受僱人羅青孝就賠償被害人甲○○之
    損害連帶負責，而於該時將其所有房地設定抵押權予被告乙○○，時機甚為巧合
    ，已非無疑。
  (二)再查，被告二人於偵查中所辯被告乙○○交付出借予被告丙○○如附表所示之三
    紙支票，其中表載編號(2)、(3)二紙支票，分係匯豐汽車股份有限公司、顯隆工業
    股份有限公司所提示，此有臺北縣新莊市八十八年十月二十一日莊市農會字第一
    一六四號函、世華聯合商業銀行埔墘分行八十八年十一月十六日（八十八）世埔
    墘字第六○號函一份附於偵查卷可參，證人即顯隆工業股份有限公司法務人員朱
    仁華於偵查中亦到庭證述表載編號(2)之支票，係許應杰（即被告二人之弟）購車
    交付彼公司使用等語明確，是雖能證明被告乙○○有簽發表列三紙支票之情，惟
    該三紙支票均非由被告丙○○使用，則其是否有將上開三紙支票出借被告丙○○
    之情，仍非無疑；且依被告二人所辯其等弟妹向彼等之姐被告乙○○借款，竟需
    經由彼等之兄即被告丙○○始得借取款項，此與常情實相悖違，殊難採信；從而
    被告丙○○、乙○○於偵審中既均自承乙○○所交付之前述三紙支票及現金，其
    用途均係供其等弟妹購車或訂婚使用等語，已足見被告二人間並無債權債務關係
    。況被告乙○○於本院審理時陳稱其出借被告丙○○之款項共計一百七十餘萬元
    ，即於八十六年間、八十七年間、八十八年間依序各出借十餘萬元與五十萬元、
    五十八萬元及三十餘萬元，而因代書稱要加上二成，故設定二百五十萬元之抵押
    權云云，惟查本件被告二人所設定之抵押權為一般抵押權，並非最高限額抵押權
    ，是於設定抵押權登記同時，務必有主債權存在始適法，則被告二人間縱確有債
    權債務關係存在，然亦僅其等所述之一百七十餘萬元，且倘承辦之代書確表示宜
    加計二成之債權額以設定抵押權，然亦應僅有二百萬元至二百十萬元之數額，是
    二者間顯有歧異，尚難認被告乙○○確有出借款項予被告丙○○之事實。
  (三)綜上所述，並無任何證據足資證明被告二人間確有債權債務關係存在，而被告丙○○於臺灣彰化地方法院八十八年度重訴字第四七號民事事件審理期間，已明知
    需與其受僱人羅青孝就賠償被害人甲○○之損害連帶負責，竟將其所有房地設定
    抵押權予被告乙○○，上揭抵押權之設定顯係為避免被告丙○○所有之房地，為
    其債權人即被害人甲○○聲請強制執行查封拍賣，其情至為灼然，是本件事證已
    臻明確，被告二人所辯應均屬飾卸刑責之詞，無足可取，其二人使公務員登載不
    實之犯行，均洵堪認定。
二、核被告二人明知其等並無債權債務關係存在，猶委由不知情之代書提出內容虛偽
    之抵押權設定契約書於土地登記機關，使不知情之承辦公務員將前揭不實事項登
    載於職務上所掌管之登記簿之上，足生損害於地政機關對於該等建物、土地登記
    管理之正確性及被告丙○○之債權人行使債權聲請強制執行受償之權利，所為均
    係犯刑法第二百十四條明知為不實之事項而使公務員登載於職務上所掌之公文書
    足以生損害於公眾及他人罪。被告二人共謀為上開犯行，有犯意聯絡及行為分擔
    ，俱為共同正犯。被告等係委由指示不知情之代書江載鄉為之，屬間接正犯。次
    查，被告丙○○曾於八十六年三月二十八日因傷害及妨害自由案件，經臺灣高等
    法院臺南高分院駁回上訴維持原定其應執行刑為有期徒刑八月確定，八十六年六
    月十二日易科罰金執行完畢，有本院前案記錄表、臺灣高等法院檢察署刑案紀錄
    簡覆表各一份在卷足參，茲於有期徒刑執行完畢後五年內再犯有期徒刑以上之罪
    ，為累犯，應依法加重其刑。爰審酌被告二人本件犯罪目的係避免被告丙○○所
    有之財產遭其債權人查封，犯情以被告丙○○較重，被告乙○○應僅係丙○○尋
    得之人頭，與其等犯罪所生之危害及犯後態度不佳否認犯行等之一切情狀，分別
    量處如主文所示之刑，並均諭知易科罰金之折算標準，以示懲儆。
三、至公訴意旨另以被告二人簽訂不實之抵押權設定契約書之行為，並均涉犯刑法第
    二百十條之偽造私文書罪嫌等語，固非無據，惟查，刑法第二百十條之偽造私文
    書罪，以無制作權人而捏造他人名義製作該文書為構成要件，如行為人對於此種
    文書本有制作權，縱令其制作之內容虛偽，且涉及他人之權利，仍難以該罪相繩
    （最高法院三十一年上字第二一二四號判例參照），揆諸前開說明，被告二人既
    均係有制作權人，則其等所製作之抵押權設定契約書之內容縱係虛偽，仍與刑法
    第二百十條之偽造私文書罪之構成要件不合，此外復查別無其他積極證據，足資
    證明被告二人有此部分之犯罪，本應為無罪之諭知，惟公訴意旨認此部分與前開
    有罪部分，有牽連犯之裁判上一罪關係，爰均不另為無罪之諭知，併此敘明。
據上論斷，應依刑事訴訟法第二百九十九條第一項前段，刑法第二十八條、第二百十
四條、第四十一條、第四十七條，罰金罰鍰提高標準條例第一條前段、第二條，判決
如主文。
本案經檢察官伍逸康到庭執行職務。
中      華      民      國      八十九      年    七      月   三十一   日
                                      臺灣板橋地方法院刑事第一庭
                                          法  官  邱  靜  琪
   【附表】
 編號    付款人          支票號碼     發票日（民國）       面額（新台幣）
  (1) 新莊市農會新泰分部  CK0000000   0十六年十月三十日    四十一萬四千元
  (2)     同上            CK0000000   0十七年十二月四日    五十萬元
  (3)     同上            CK0000000   0十八年一月二十六日  三十八萬元
右正本證明與原本無異
如不服本判決應於送達後十日內向本院提出上訴狀
                                          書記官  劉  日  賓
中      華      民      國      八十九      年    八      月      一    日
附錄本案論罪科刑法條全文：
刑法第二百十四條：
明知為不實之事項，而使公務員登載於職務上所掌之公文書，足以生損害於公眾或他
人者，處三年以下有期徒刑、拘役或五百元以下罰金。


司法院資訊處製作；財團法人民間司法改革基金會備份。
